【裁判字號】    90,家上,188
【裁判日期】    901023
【裁判案由】    離婚
【裁判全文】
臺灣高等法院民事判決  九十年度家上字第一八八號
      上  訴  人  甲○○
      被  上訴人  乙○○
右當事人間請求離婚事件，上訴人對於中華民國九十年五月十八日臺灣桃園地方法院
八十九年度婚字第六二七號第一審判決提起上訴，本院判決如左：
    主    文
上訴駁回。
第二審訴訟費用由上訴人負擔。
    事實及理由
一、被上訴人主張：緣被上訴人原係印尼人（現已入籍，身分證：Ｚ0000000
    00號）於民國（下同）六十九年間經人介紹旋與上訴人結婚，婚後尚能和睦相
    處，並於七十年十二月十六日生長子沈春明、七十四年五月八日生長女沈淑靖，
    一家四口均能相安無事，惟：(一)上訴人於八十四年起因嗜賭，輸錢後性情暴躁，
    不能人道及失業，致經常莫名毆打被上訴人，是被上訴人於八十四年八月十七日
    向大溪鎮調解委員會請求調解，上訴人置之不理，凌虐被上訴人之事亦未停止。
    (二)被上訴人患有氣喘病症，醫生曾交代此病日常生活忌受刺激，忌抽二手煙，上
    訴人明知被上訴人之忌諱，每當被上訴人之病症稍緩，即藉故找被上訴人麻煩，
    使被上訴人生氣致病情復發，且在夜間被上訴人發病氣喘厲害時，上訴人非但不
    同情被上訴人氣喘痛苦，反說係被上訴人假裝氣喘等語刺激被上訴人，致被上訴
    人長期受此精神及病痛雙重煎熬幾不欲生。(三)上訴人為控制被上訴人行動自由，
    竟偷去被上訴人身分證件，以被上訴人之名購買汽車一輛使用，但故意不繳汽車
    各種稅金及欠稅罰金，據說欠稅達新台幣（下同）五十萬元即被限制出境，被上
    訴人想回娘家亦不可能，藉此控制被上訴人行動。(四)兩造雖有夫妻之名，因上訴
    人不能人道而無夫妻之實，每當被上訴人外出返家，上訴人即加侮辱於被上訴人
    ，尤其趁孩子在家時故意說被上訴人在外偷男人，並言只要被上訴人每月給三萬
    元供上訴人花用，上訴人准被上訴人偷男人等語，使被上訴人在女兒面前不能抬
    頭。(五)八十九年八月二十八日晚八、九時，上訴人凶性大發說：「要毒死你，殺
    死全家，我再自殺」威脅恐嚇被上訴人，致被上訴人心生畏懼，見生命不保，不
    敢住在家裡等情。爰依民法第一千零五十二條第一項第三款、第二項訴請判決離
    婚。並聲明：駁回上訴人之上訴。
二、上訴人則以：被上訴人出外不回來，只一次打被上訴人。被上訴人固提出於八十
    七年五月二十九日被毆傷之照片二張，但並未舉證係上訴人所造成。兩造之子女
    沈淑靖雖證稱八十六年間被上訴人脖子有一些傷痕，應該是上訴人打的，其知道
    上訴人有打一、二次被上訴人云云，但僅係推測之詞而非親眼目睹，不足採信。
    又上訴人之弟沈發來雖亦證稱，知道上訴人有毆打被上訴人，大約在四到七年前
    等語，而上訴人本人亦自認於八十八年間曾與被上訴人互相拉扯，但被上訴人是
    否果真因而受傷，未見有診斷證明書可資佐證，亦不足以認定上訴人有對被上訴
    人為身體上虐待之事實。被上訴人主張上訴人懷疑被上訴人在外結交男友，並將
    此事告訴兩造之子女，惟此究竟與誣稱他方與人通姦之情形不同，故上訴人並無
    在精神上有虐待被上訴人之事實。被上訴人每次生病，上訴人都帶被上訴人去醫
    院等語，資為抗辯。並聲明：(一)原判決廢棄。(二)駁回被上訴人在第一審之訴。
三、兩造不爭之事實：被上訴人主張兩造間有婚姻關係現仍存續中，育有一子沈春明
    、一女沈淑靖等情，業據提出戶籍謄本一件為證，復為上訴人所不爭執。
四、被上訴人主張：上訴人（一）八十四年起因嗜賭，輸錢後性情暴躁，不能人道及
    失業，致經常莫名毆打被上訴人，是被上訴人於八十四年八月十七日向大溪鎮調
    解委員會請求調解，上訴人置之不理，凌虐被上訴人之事亦未停止。（二）明知
    被上訴人患有氣喘病症，藉故找被上訴人麻煩，使被上訴人生氣病情復發，且在
    夜間被上訴人發病氣喘厲害時，上訴人非但不同情被上訴人氣喘痛苦，反說係被
    上訴人假裝氣喘等語刺激被上訴人，致被上訴人長期受此精神及病痛雙重煎熬，
    幾不欲生。（三）為控制被上訴人行動自由，竟偷去被上訴人身分證件，以被上
    訴人之名購買汽車一輛使用，但故意不繳汽車各種稅金及欠稅罰金，據說欠稅達
    五十萬元即被限制出境，被上訴人想回娘家亦不可能，藉此控制被上訴人行動。
    （四）上訴人雖有夫妻之名，因上訴人不能人道而無夫妻之實，每當被上訴人外
    出返家，上訴人即加侮辱於被上訴人，尤其趁孩子在家時故意說被上訴人在外偷
    男人，並言只要被上訴人每月給三萬元供上訴人花用，上訴人准原告偷男人等語
    ，使被上訴人在女兒面前不能抬頭。（五）八十九年八月二十八日晚八、九時，
    上訴人凶性大發，說：「要毒死你，殺死全家，我再自殺」威脅恐嚇被上訴人，
    致被上訴人心生畏懼見生命不保，不敢住在家裡等情。其中就（二）部分，被上
    訴人係提出診斷證明書二紙為證，證明被上訴人有氣喘病，惟就上訴人有刻意刺
    激引發被上訴人氣喘病症，則未能舉證以實其說，自不足採信。另就被上訴人主
    張（三）部分，被上訴人僅提出原審法院財務執行處通知影本一紙、牌照稅繳款
    書影本三紙為證，惟此僅能證明有欠繳稅款事實，無從證明上訴人限制被上訴人
    行動自由。再就被上訴人所主張（四）上訴人不能人道部分及（五）八十九年八
    月二十八日出言威脅恐嚇部分，為上訴人所否認，被上訴人復不能舉證以實其說
    ，均難認為真實。查被上訴人主張於八十四年間即因夫妻間爭執，於八十四年八
    月十七日向大溪鎮調解委員會請求調解，上訴人自斯時起，屢次毆打被上訴人，
    並出言誣指被上訴人在外偷男人等情，業據被上訴人提出桃園縣大溪鎮調解委員
    會通知一紙、相片二張及診斷證明書一紙為證。被上訴人於八十七年五月二十九
    日確受有「左胸大片淤青皮下血腫約二十乘六公分、右手上臂二乘三淤青皮下血
    腫、右上臂、前臂多處抓痕、兩手腕皮下淤青左側四乘三點五公分、三乘一公分
    （兩處）、右側二點五乘二公分」，有診斷證明書一紙附卷可稽（請見原審卷第
    四○頁）。上訴人在原審自認：曾毆打被上訴人一次等語（請見原審卷第二二頁
    ）；另證人即兩造子女沈淑靖在原審證稱：「八十六年我國中一年級，因我父親
    懷疑外面有男人便會叫母親到房間，母親身上脖子就會有一些傷痕，應該是父親
    打的，父母親感情不睦，如他們離婚無意見，我知道父親有打一、二次母親」等
    語，在本院復證稱：上訴人打的時候沒有當場看到，但有見到被上訴人手腕和胸
    部有瘀青；及很多次聽到上訴人說被上訴人在外偷男人，通常都是被上訴人晚歸
    ，上訴人就說被上訴人在外有男人所以才要離婚等語。即上訴人所舉證人沈發來
    亦證稱：知道上訴人有毆打被上訴人，大約在四到七年前等語，足堪認定上訴人
    有屢次毆打被上訴人及毀謗被上訴人在外「偷男人」之事實。上訴人在原審辯稱
    ：僅毆打一次云云，在本院辯稱：未毆打及毀謗被上訴人偷男人云云，不足採信
    。
五、按夫妻之一方受他方不堪同居之虐待者，他方得向法院請求離婚，民法第一千零
    五十二條第一項第三款定有明文。又「民法第一千零五十二條第一項第三款所謂
    不堪同居之虐待，係指予以身體上或精神上不可忍受之痛苦，致不堪繼續同居者
    而言，故夫妻之一方受他方之重大侮辱，如夫誣指其妻與人同居通姦使之感受精
    神上痛苦，致不堪繼續同居者，不得謂非不堪同居之虐待」，最高法院七十六年
    度台上字第六○五號判決可供參考。又婚姻以夫妻之共同生活為目的，夫妻應以
    誠摯相愛為基礎，相互尊重、忍讓與諒解，共同建立和諧美滿幸福之家庭，倘其
    一方予他方以身體上或精神上不可忍受之痛苦，致無從繼續保持共同生活之圓滿
    、安全及幸福，而生婚姻之破綻，即屬不堪同居之虐待，此亦有最高法院八十四
    年度台上字第一三○七號判決意旨可參。本件上訴人屢次對於被上訴人之身體施
    以不法之暴力，造成被上訴人身體受有如前所述之傷害；又懷疑被上訴人在外偷
    男人，且將懷疑被上訴人結交男友之事告訴兩造之子女，致使被上訴人蒙受極大
    之精神壓力，應認已達不堪同居虐待之程度。從而，被上訴人據以請求離婚，尚
    無不合，應予准許。又「夫妻之一方受他方不堪同居之虐待，及民法第一千零五
    十二條第一項各款以外難以維持婚姻之重大事由為各別獨立之法定離婚事由，凡
    一行為構成夫妻之一方受他方不堪同居之虐待，不得再認構成同條項各款以外難
    以維持婚姻之重大事由，反之亦然」，最高法院八十一年度台上字第二一五二號
    判決可供參考，故本件不另構成民法第一千零五十二條第二項之事由。
六、本件事證已臻明確，兩造其餘攻擊、防禦方法及所舉證據，與判決結果無涉，不
    另論述，併予敘明。
七、綜上所述，被上訴人主張為可採，上訴人所辯為無可取。從而，被上訴人請求判
    決離婚，為有理由，應予准許。原審判准兩造離婚，於法並無不合。上訴意旨指
    摘原判決不當，求予廢棄改判，為無理由，應予駁回。
八、據上論結，本件上訴為無理由，依民事訴訟法第四百四十九條第一項、第七十八
    條，判決如主文。
中      華      民      國    九十      年      十      月    二十三    日
                              民事第十二庭
                                  審判長法  官  林  丁  寶
                                        法  官  高  鳳  仙
                                        法  官  林  恩  山
右正本係照原本作成。
如不服本判決，應於收受送達後二十日內向本院提出上訴書狀，其未表明上訴理由者
，應於提出上訴後二十日內向本院補提理由書狀（均須按他造當事人之人數附繕本）
上訴時應提出委任律師或具有律師資格之人之委任狀；委任有律師資格者，另應附具
律師及格證書及釋明委任人與受任人有民事訴訟法第四百六十六條之一第一項但書或
第二項（詳附註）所定關係之釋明文書影本。
中      華      民      國    九十      年      十      月    二十三    日
                                        書記官  周  淑  靜
附註：
民事訴訟法第四百六十六條之一（第一項、第二項）：
對於第二審判決上訴，上訴人應委任律師為訴訟代理人。但上訴人或其法定代理人具
有律師資格者，不在此限。
上訴人之配偶、三親等內之血親、二親等內之姻親，或上訴人為法人、中央或地方機
關時，其所屬專任人員具有律師資格並經法院認為適當者，亦得為第三審訴訟代理人
。


司法院資訊處製作；財團法人民間司法改革基金會備份。
